【裁判字號】    89,訴,797
【裁判日期】    891013
【裁判案由】    排除侵害
【裁判全文】
臺灣桃園地方法院民事判決  八十九年度訴字第七九七號
    原      告  乙○○○
    訴訟代理人  黃秋田律師
    被      告  丁○○○
    訴訟代理人  甲○○律師
    複代理人    丙○○
右當事人間請求排除侵害事件，本院判決如左：
    主    文
被告應將座落桃園縣中壢市○○○段舊社小段第一五七–三地號土地上之桃園縣中壢
市○○○段舊社小段第八八七號建號（門牌號碼為：桃園縣中壢市○○路二○二號）
中如附圖所示之壹層雨遮面積壹伍點捌平方公尺、貳層雨遮面積壹伍點捌平方公
尺、層雨遮面積壹柒點零平方公尺、肆層雨遮面積壹伍點陸捌平方公尺、伍層屋
頂突出物雨遮面積柒點零貳平方公尺（合計面積共為柒拾點柒陸平方公尺）拆除。
訴訟費用由被告負擔。
本判決於原告以新台幣貳拾柒萬元供擔保後，得假執行；但被告如於假執行程序實施
前，以新台幣柒拾捌萬柒仟零柒元為原告預供擔保，得免假執行。
    事    實
甲、原告方面：
  一、聲明：除供擔保金額外，餘如主文所示。
  二、陳述：
    (一)桃園縣中壢市○○○段舊社小段第一五七–三地號、地目建、面積一六五平方
      公尺之土地係原告所有，然被告丁○○○於將毗鄰該土地其所有坐落桃園縣中
      壢市○○○段舊社小段第八八七號建物 (門牌號碼為：桃園縣中壢市○○路二
      ○二號）增建時，未經原告允許，將前開建物如附圖所示之一層雨遮面積一五
      、三八平方公尺、二層雨遮面積一五、三八平方公尺、三層雨遮面積一七、三
      ○平方公尺、四層雨遮面積一五、六八平方公尺、五層屋頂突出物雨遮面積七
      、○二平方公尺（合計共為七○、七六平方公尺）突出於原告所有之前開土地
      上，致原告就前開土地無法為妥善之利用，且經原告催請拆除，被告均置之不
      理，故依民法第七百六十七條之規定，訴請鈞院准予排除侵害，而回復該土地
      之原狀。
    (二)對被告抗辯之陳述：
      否認有被告抗辯前開土地所在位置係既成巷道之事實，此部分應由被告負舉
        證責任，又該土地之地目為建，顯非既成道路甚明，被告提出之違章建築查
        報資料、陳情書及門牌號碼等，皆屬行政事務，屬公法關係，與既成巷道之
        認定無關，退一步言之，縱然係既成巷道，其目的亦僅在供通行使用，實無
        使被告在該土地上興建雨遮之權利，故被告既在該處興建雨遮，即有妨害原
        告所有權之情形。
      被告主張原告及原告之前手有民法第七百九十六條之知被告越界而不即時提
        出異議之事實，應由被告負舉證責任；又原告購得系爭土地時，被告房屋已
        建築完成，原告已無法即時提出異議，且原告之前手黃乾源並非居住於系爭
        土地附近，對於被告越界部分，應不知情甚明；再而民法第七百九十六條所
        稱越界建築，其建築物必為房屋，茍屬非房屋構成部分之牆垣，尚不能有該
        條之適用，業經最高法院五十九年台上字第一七九九號判例記載甚明，而本
        件被告前開房屋突出於原告土地部分係雨遮，並非房屋之構成部分，拆除後
        不影響房屋之安全性，且所費不多，故縱有越界建築情事，亦非屬民法第七
        百六十九條之保護範疇。
  三、證據：提出土地登記簿謄本一份、八十九年五月二十二日請領之地籍圖謄本一
            份、照片一張、存證信函及掛號郵件收件回執影本各一份、被告之戶籍
            謄本一份、最高法院七十八年度台上字第一九七號判決意旨影本一份、
            司法院七十三年一月二十七日台廳一字第一三七六號函意旨影本一份為
            證，並聲請本院到場履勘及囑託桃園縣中壢地政事務所人員到場測量鑑
            定。
乙、被告方面：
  一、聲明：
    (一)原告之訴駁回。
    (二)如受不利之判決，請准供擔保免為假執行。
  二、陳述：
    (一)原告主張被告如附圖所示前開建物雨遮突出部分之所在位置，係溝通桃園縣中
      壢市○○路與義民路間之既成巷道，原告所有權之行使已受到公用地役權之制
      約，因原告也無法為利用，故前開雨遮並沒有侵害到原告所有權之情事，又由
      義民路上之建物門牌至今仍以民權路二○二–一、二○二–二號作為門牌號碼
      可證該處確係既成巷道，因原告曾將該處封住，致他人無法通行，經桃園縣政
      府工務局及中壢市公所以違章建築拆除，但原告卻於公權力機關拆除後復工。
    (二)因原告前開第一五七–三地號土地係合併同地段第一五七–三、一五七–四、
      一五八–八、一五八–一五及一五八–一四地號土地而來，而前揭一五八–一
      四地號土地地主原為訴外人黃乾源，被告前開建物座落之第一五八–一三地號
      土地係於六十年六月二十二日向訴外人黃乾源購買，並於六十九年即興建前開
      建物，而訴外人黃乾源對於被告所興建房屋雨遮懸空落於其所有之第一五八–
      一四地號土地部分，從未表示異議，原告至八十四年間始購買前開之第一五八
      –一四地號土地，應繼承其前手之限制，不得要求被告拆除前開建物之雨遮部
      分，又原告購買前開土地後，與被告相鄰多年，由此觀之，可知原告知悉被告
      有此雨遮越界而未即表示異議，依據民法第七百九十六條之規定，原告不得訴
      請被告變更現建築物。
  三、證據：提出八十九年一月十三日、八十九年七月六日請領之地籍圖謄本一份、
            使用執照及建造執照影本各一份、土地建物異動清冊影本一張、照片六
            張、陳情書影本一份、桃園縣政府工務局八十八年四月三日桃縣工建字
            第三三六九號函及違章建築拆除時間通知單影本各一份、中壢市公所違
            章建築查報單影本一張、台灣電力公司電費收據影本十張、土地登記謄
            本影本二張，並聲請本院向中壢市公所函查系爭土地所在位置是否為既
            成巷道及訊問證人黃乾源、王年圳、黃榮華以及原告向其前手購買系爭
            土地之介紹人。
    理    由
甲、程序部分：
    本件原告原係訴請被告將如附圖所示之一層、二層、三層及四層之雨遮拆除，嗣
    於八十九年七月二十五日現場履勘時，發現被告所有之前開建物五層屋頂突出物
    雨遮亦有突出於原告所有之前開土地之上，故訴請就該部分之雨遮應一併拆除，
    因請求之基礎事實同一，僅係擴張應受判決事項之聲明，亦不甚礙被告之防禦及
    訴訟之終結，故依民事訴訟法第二百五十五條第一項第二款、第三款及第七款之
    規定予以准許，合先敘明。
乙、實體部分：
一、本件原告主張：系爭土地為其所有，然被告劉玉英所有坐落桃園縣中壢市○○○
    段舊社小段第八八七號建物 (門牌號碼為：桃園縣中壢市○○路二○二號）如附
    圖所示之一層雨遮至五層屋頂突出物雨遮突出於原告所有之前開土地上，致原告
    就前開土地無法為妥善之利用，故依民法第七百六十七條之規定，訴請排除侵害
    ，而回復該土地之原狀。被告則以：如附圖所示前開建物之雨遮突出部分所在位
    置，係溝通桃園縣中壢市○○路與義民路間之既成巷道，原告所有權之行使已受
    到公用地役權之制約，因原告也無法為利用，故前開雨遮並沒有侵害到原告所有
    權；以及原告前開一五七–三地號土地係合併同地段第一五七–三、一五七–四
    、一五八–八、一五八–一五及一五八–一四地號土地而來，而前揭第一五八–
    一四地號土地地主原為訴外人黃乾源，其對於被告所興建房屋雨遮懸空落於其所
    有之第一五八–一四地號土地部分，從未表示異議，原告至八十四年間始購買前
    開之第一五八–一四地號土地，應繼承其前手之限制，不得要求被告拆除前開建
    物之雨遮部分，又原告購買前開土地後，與被告相鄰多年，由此觀之，可知原告
    知悉被告有此雨遮越界而未即表示異議，依據民法第七百九十六條之規定，原告
    不得訴請被告變更現建築物等語置辯。
二、本件原告主張桃園縣中壢市○○○段舊社小段第一五七–三地號、地目建、面積
    一六五平方公尺之土地為其所有，而被告劉玉英於將毗鄰該土地其所有坐落桃園
    縣中壢市○○○段舊社小段第八八七號建物 (門牌號碼為：桃園縣中壢市○○路
    二○二號）如附圖所示之一層雨遮面積一五、三八平方公尺、二層雨遮面積一五
    、三八平方公尺、三層雨遮面積一七、三○平方公尺、四層雨遮面積一五、六八
    平方公尺、五層屋頂突出物雨遮面積七、○二平方公尺（合計共為七○、七六平
    方公尺）突出於原告所有之前開土地上之事實，業據原告提出土地登記簿謄本一
    份、照片一張為證，並經本院勘驗及會同桃園縣中壢地政事務所測量人員至現場
    測量屬實，有勘驗筆錄及複丈成果圖各一份附卷可稽，被告對此亦不爭執，惟抗
    辯：如附圖所示前開建物之雨遮突出部分所在位置，係溝通桃園縣中壢市○○路
    與義民路間之既成巷道，原告所有權之行使已受到公用地役權之制約，因原告也
    無法為利用，故前開雨遮並沒有侵害到原告所有權；以及原告前開第一五七–三
    地號土地係合併同地段一五七–三、一五七–四、一五八–八、一五八–一五及
    一五八–一四地號土地而來，而前揭第一五八–一四地號土地地主原為訴外人黃
    乾源，其對於被告所興建房屋雨遮懸空落於其所有之第一五八–一四地號土地部
    分，從未表示異議，原告至八十四年間始購買前開之第一五八–一四地號土地，
    應繼承其前手之限制，不得要求被告拆除前開建物之雨遮部分，又原告購買前開
    土地後，與被告相鄰多年，由此觀之，可知原告知悉被告有此雨遮越界而未即表
    示異議，依據民法第七百九十六條之規定，原告不得訴請被告變更現建築物云云
    。
三、經查：
    (一)按私有土地供公眾通行已歷數十年，已成道路，在公法上雖應認有公用地役關
      係存在，其所有權之行使仍應受限制，惟該土地既未經徵收，仍為私人保留，
      則土地所有權人仍保有其所有權能，對於無權占有其土地者，仍得行使民法第
      七百六十七條之物上請求權，請求無權占有者返還土地；又公用地役關係，係
      以不特定之公眾為對象，其本質上仍係公法關係，得通行公用地役地之人，僅
      係享受公法上之反射利益，非謂其已享有「公用地役權」，自不得持「公用地
      役權」以對抗土地所有權人（最高法院八十四年度台上字第二一五三號、七十
      八年度台上字第一九七號判決意旨參照）。本件被告抗辯如附圖所示前開建物
      之雨遮突出部分所在位置，係溝通桃園縣中壢市○○路與義民路間之既成巷道
      之事實，縱然屬實，亦僅係原告所有權之行使應受不得違反供公眾通行目的之
      限制而已，並非謂被告得建造前開之雨遮佔用系爭土地，且因系爭土地並未經
      徵收，現仍為原告所有，是以原告仍保有其所有權能，而被告係無權占有該土
      地，故原告自得依民法第七百六十七條之規定，請求無權占有該土地之被告將
      附圖所示雨遮部分拆除，而回復原狀。至被告聲請本院向中壢市公所函查及訊
      問證人王年圳、黃榮華，查明爭土地所在位置是否為既成巷道乙節，因不影響
      本件之判斷，故尚無調查之必要，附此說明。
    (二)民法第七百九十六條所謂越界建築，其建築物必為房屋，苟屬非房屋構成部分
      之牆垣、欄、狗舍或屋外之簡陋，尚不能謂有該條之適用，最高法院五
      十九年台上字第一七九九號判例著有明文。本件被告抗辯原告之前手及原告有
      民法第七百九十六條之知其越界而不即提出異議之事實，縱然屬實，惟因被告
      前開建物越界之部分係雨遮，並非房屋之主張構成部分，揆諸前開判例意旨，
      被告尚不得援引民法第七百九十六條之規定對抗本件原告之請求。至被告聲請
      本院訊問證人黃乾源及原告向其前手購買系爭土地之介紹人，查明本件有民法
      第七百九十六條之適用乙節，因證人黃乾源已死亡，有原告提出之戶籍謄本一
      份存卷可參，本院自無從為訊問；又有關原告向其前手購買系爭土地之介紹人
      部分，因不影響本件之判斷，故亦無調查之必要，併此敘明。
    綜上所述，本件被告之抗辯均無理由，從而原告本於民法第七百六十七條之法律
    關係，請求被告將該土地內被告所有之前開第八八七建物中如附圖所示一層至五
    層之雨遮拆除，將土地回復原狀，於法即無不合，應予准許。
丙、假執行之宣告：
    原告陳明願供擔保，請准予宣告假執行；被告亦陳明如受不利判決願供擔保請准
    免為假執行之宣告，經核均無不合，分別酌定相當之擔保金額准許之。
丁、據上論結：本件原告之訴為有理由，依民事訴訟法第七十八條、第三百九十條第
    二項、第三百九十二條，判決如主文。
中      華      民      國    八十九    年      十      月    十三   日
                                臺灣桃園地方法院民事第二庭
~B法      官  邱瑞祥
右為正本係照原本作成
如對本判決上訴，須於判決送達後廿日內向本院提出上訴狀
中      華      民      國    八十九    年      十      月    十六   日
~B法院書記官  郝玉蓮


司法院資訊處製作；財團法人民間司法改革基金會備份。
